ACORDAO-COMPLETO-2539215

ACÓRDÃO 3014/2022 ATA 19/2022 - SEGUNDA CÂMARA

VISTOS, relatados e discutidos estes autos de concessão de aposentadoria Gilson Moraes e Terezinha Liege de Pelegrini Flores, vinculados ao Instituto Federal de Educação, Ciência e Tecnologia de Santa Catarina, submetido, para fins de registro, à apreciação do Tribunal de Contas da União;
ACORDAM os Ministros do Tribunal de Contas da União, reunidos em Sessão da Segunda Câmara, diante das razões expostas pelo Relator, com fundamento nos arts. 71, inciso III, da Constituição Federal; 1º, inciso V, e 39, inciso II, da Lei 8.443/1992; 260, § 1º e 2º, do Regimento Interno/TCU, c/c o art. 19, inciso II, da IN TCU 78/2018, em:
9.1. rever de ofício o Acórdão 7927/2021-TCU-Primeira Câmara para considerar ilegal e recusar registro aos atos de concessão de aposentadoria a Gilson Moraes, CPF XXX.277.899-XX, e Terezinha Liege de Pelegrini Flores, CPF XXX.775.350-XX;
9.2. dispensar o ressarcimento das quantias indevidamente recebidas de boa-fé, consoante o disposto no Enunciado nº 106 da Súmula de Jurisprudência deste Tribunal;
9.3. determinar ao Instituto Federal de Educação, Ciência e Tecnologia de Santa Catarina que:
9.3.1. no caso do Sr. Gilson Moraes, faça cessar os pagamentos decorrentes do ato impugnado, comunicando ao TCU, no prazo de quinze dias, as providências adotadas, nos termos dos art. 262, caput, do Regimento Interno do TCU, 8o, caput, da Resolução - TCU 206/2007;
9.3.2. no caso do Sr. Gilson Moraes, emita novo ato de concessão de aposentadoria, no prazo de 30 (trinta) dias, e submeta-o ao Tribunal, após suprimida a irregularidade que ensejou a apreciação pela ilegalidade;
9.3.3. dê ciência do inteiro teor da deliberação aos interessados, no prazo de 15 (quinze) dias, alertando-os de que o efeito suspensivo proveniente da interposição de eventual recurso perante o TCU não exime a devolução dos valores percebidos indevidamente após as respectivas notificações, caso o recurso não seja provido;
9.3.4. envie a este Tribunal, no prazo de 30 (trinta) dias, documentos comprobatórios da ciência do interessado quanto ao julgamento deste Tribunal;
9.3.5. proceda a suspensão dos pagamentos relativos à parcela de hora extra constante do ato da servidora Terezinha Liege de Pelegrini, em caso de decisão desfavorável à beneficiária nos autos do processo 5009501-37.2021.4.04.7200/SC, em trâmite no Tribunal Regional Federal da 4ª Região;
9.4. determinar, nos termos da Questão de Ordem aprovada pelo Plenário do TCU em 8/6/2011, ao Departamento de Assuntos Extrajudiciais da AGU, bem como à Conjur/TCU, as informações necessárias ao acompanhamento do processo 5009501-37.2021.4.04.7200/SC, em trâmite perante o Tribunal Regional Federal da 4ª Região.

APOSENTADORIA. Cumprimento do Acórdão 7927/2021-TCU-1ª Câmara, de relatoria do Ministro Substituto Augusto Sherman Cavalcanti (peça 11), que no item 9.2 determinou a esta Secretaria de Fiscalização de Pessoal que examinasse os casos dos servidores aposentados Gilson Moraes e Terezinha Liege de Pelegrini Flores

Segunda Câmara

Instituto Federal de Educação, Ciência e Tecnologia de Santa Catarina.

3. Interessados/Responsáveis:
3.1. Interessados: Gilson Moraes (XXX.277.899-XX); Terezinha Liege de Pelegrini Flores (XXX.775.350-XX).

13.1. Ministros presentes: Bruno Dantas (Presidente), Augusto Nardes e Aroldo Cedraz (Relator).
13.2. Ministros-Substitutos presentes: Marcos Bemquerer Costa e André Luís de Carvalho.

TRF-4

Terezinha Liege de Pelegrini

AROLDO CEDRAZ

Reproduzo, a seguir, a instrução da Secretaria de Fiscalização de Integridade de Atos e Pagamentos de Pessoal e de Benefícios Sociais (peça 35) , com pareceres convergentes dos dirigentes daquela unidade (peça 36) e do Ministério Público junto ao TCU (peça 37) .
INTRODUÇÃO
1.	Trata-se de cumprimento do Acórdão 7927/2021-TCU-Primeira Câmara, de relatoria do Ministro Substituto Augusto Sherman Cavalcanti (peça 11) , que no item 9.2 determinou a esta Secretaria de Fiscalização de Pessoal que examinasse os casos dos servidores aposentados Gilson Moraes e Terezinha Liege de Pelegrini Flores, nos termos transcritos abaixo:
9.2. encaminhar os autos à Secretaria de Fiscalização de Pessoal para, nos termos do subitem 9.2.1 do Acórdão 122/2021-TCU-Plenário, a adoção dos procedimentos necessários com vistas à revisão de ofício dos atos de concessão inicial de aposentadoria de Gilson Moraes (ato nº 10013270-04-2014-000008-9) e Terezinha Liege de Pelegrini Flores (ato nº 10013270-04-2014-000031-3) ; 
HISTÓRICO
2.	Os referidos atos foram considerados tacitamente registrados, respectivamente em 15/9/2020 e 23/2/2021. 
3.	Após a prolação do supracitado Acórdão, realizou-se o envio das devidas oitivas aos interessados (peça 17-18) .
4.	Em resposta, a Sra. Terezinha Liége de Pelegrini Flores, por meio de seus procuradores (peça 21) , apresentou os documentos e argumentos anexados às peças 22-28.
5.	No caso do Sr. Gilson Moraes, há comprovante de recebimento da correspondência (peça 20) . No entanto, o interessado não apresentou resposta.
EXAME TÉCNICO
Análise do ato de aposentadoria do Sr. Gilson Moraes
6.	No presente caso, detectou-se o pagamento irregular do percentual de 3,17%. No ato de concessão, a rubrica apresentava o valor de R$ 95,22 (peça 3) , atualmente no valor de R$ 166,14 (peça 30) .
7.	No âmbito do TCU, é pacífico o entendimento acerca do pagamento de percentuais relativos a planos econômicos. O acórdão paradigmático é o Acórdão 2161/2005-TCU-Plenário, de relatoria do Ministro Walton Alencar Rodrigues, cujo entendimento é no seguinte sentido:
a) o pagamento destacado de parcela relativa a decisão judicial que concedeu reajuste relativo a perdas decorrentes de planos econômicos não deve extrapolar a data-base (data de revisão geral de remuneração da categoria) seguinte àquela que serviu de referência ao julgado;
b) a mencionada parcela tem natureza de antecipação salarial, não se incorporando à remuneração, a menos que expressa determinação contrária conste na decisão judicial;
c) no caso de expressa determinação judicial de incorporação da parcela, o pagamento deve ser feito na forma de vantagem pessoal nominalmente identificada (VPNI) , em valores fixos, e não percentuais, sujeita exclusivamente aos reajustes gerais do funcionalismo, subtraindo-se as sucessivas incorporações decorrentes de novas estruturas remuneratórias criadas por lei até a absorção integral dessa vantagem.
8.	É entendimento pacífico também desta Corte que os pagamentos dos percentuais relativos a planos econômicos, a exemplo da denominada URV (3,17%) , não se incorporam aos salários em caráter permanente, pois têm natureza de antecipação salarial, sendo devidos somente até a reposição das perdas salariais havidas no ano anterior, o que ocorre na primeira data-base posterior ao gatilho, conforme o Enunciado 322 do Tribunal Superior do Trabalho (TST) .
9.	Cabe observar que não há que se falar em ofensa à coisa julgada, pois "a coisa julgada é limitada pela situação jurídica sob cuja órbita se configurou" (voto condutor do Acórdão 6739/2010-TCU-Primeira Câmara, de relatoria do Ministro Walton Alencar Rodrigues) .
10.	A supressão do pagamento destacado da parcela judicial não caracteriza, portanto, desrespeito à coisa julgada, mas, sim, mera equalização dos vencimentos em face de panorama jurídico posterior.
11.	Destarte, esta Unidade Técnica considera que o ato em tela deve ser considerado ilegal, com negativa de registro, mediante a revisão de ofício do Acórdão 7927/2021-TCU-Primeira Câmara.
Análise do ato inicial de aposentadoria de Terezinha Liege de Pelegrini Flores
12.	Sobre a rubrica relativa a horas extras, o entendimento do TCU, balizado pela Decisão 100/2002-TCU-2ª Câmara, de relatoria do Ministro Benjamin Zymler, é pacífico no sentido de que a incorporação de horas extras à remuneração do servidor que passou de celetista a estatutário encontra óbice intransponível na ausência de previsão legal.
13.	As exceções seriam os casos em que houve decisão judicial que garantiu a continuidade do pagamento com vistas a garantir a irredutibilidade da remuneração anteriormente recebida pelos novos servidores quando ainda se encontravam sob o regime celetista.
14.	Nesses casos, a parcela deve ser paga na forma de vantagem pessoal nominalmente identificada (VPNI) , devendo ser gradualmente compensada, até sua completa absorção, pelos reajustes subsequentes de remuneração.
15.	As reiteradas decisões nesse mesmo sentido culminaram na edição da Súmula 241 da Súmula da Jurisprudência do TCU:
As vantagens e gratificações incompatíveis com o Regime Jurídico Único, instituído pela Lei nº 8.112, de 11-12-90, não se incorporam aos proventos nem à remuneração de servidor cujo emprego, regido até então pela legislação trabalhista, foi transformado em cargo público por força do art. 243 do citado diploma legal.
16.	Esse entendimento do TCU é corroborado pelo Supremo Tribunal Federal, conforme se constata na ementa do acórdão prolatado nos autos do Mandado de Segurança 22.455/DF, de relatoria do Ministro Néri da Silveira:
EMENTA: Mandado de segurança contra ato imputado ao Presidente do Tribunal de Contas da União. Ato administrativo que determinou a suspensão de pagamento de horas extras incorporadas aos salários dos impetrantes, por decisão do TCU. 2. Entendimento assente no Tribunal de Contas deflui da aplicação de preceitos atinentes à limitação que as normas administrativas impõem à incidência da legislação trabalhista sobre os servidores públicos regidos pela CLT, à época em que tal situação podia configurar-se. 3. Entendimento no sentido de que não é possível a coexistência das vantagens dos dois regimes funcionais. Ao ensejo da transferência do impetrante para o sistema estatutário, ut Lei nº 8.112/90, há de ter o regime próprio desta Lei, ressalvada, tão só, a irredutibilidade dos salários. 4. Mandado de segurança indeferido.
17.	Em sua defesa, a interessada, por meio de seus procuradores, apresentou, em suma, os seguintes argumentos a favor da parcela questionada (horas-extras) , conforme peça 22:
	a) houve decadência do direito de suprimir a rubrica, conforme reconhecimento que a requerente busca através do processo 5009501-37.2021.4.04.7200/SC, que tramitou na Justiça Federal de Santa Catarina, no qual a ex-servidora obteve a concessão de tutela de urgência (peça 22, p. 3-17) ;
	b) desrespeito ao princípio da segurança jurídica (peça 22, p. 13-17) .
18.	A decisão judicial a que a ex-servidora se refere está anexada à peça 32. Conforme peça 33, os autos foram submetidos ao escrutínio do Tribunal Federal Regional da 4ª Região.
19.	Quanto à decadência administrativa, essa só é configurada quando o processo não é julgado após 5 anos contados de sua chegada ao TCU. Foi o que aconteceu no presente processo e, por isso, o ato foi considerado tacitamente registrado. 
20.	Ocorre que, a partir do registro, esta Corte de Contas tem 5 anos para rever de ofício os atos de concessão que possuem alguma ilegalidade, como é o caso em tela, na esteira do que foi decidido pelo Acórdão 122/2021-TCU-Plenário. 
21.	Em relação ao Princípio da Segurança Jurídica, vale transcrever trecho do voto condutor do Acórdão 69/2015-TCU-Segunda Câmara, de relatoria do Ministro Raimundo Carreiro:
31. Quanto à invocação dos princípios da segurança jurídica e da proteção da confiança para estabilizar, pelo decurso do tempo, atos de pessoal originalmente eivados de alguma irregularidade, o entendimento convergente na jurisprudência deste Tribunal é no sentido de que o fluir do tempo, mesmo que excessivamente prolongado, somente autoriza a estabilização do ato quando sua eventual impugnação implicar prejuízo insuportável e irreversível ao interessado (Ac. 3.245/2010-Plenário - Rel. Min. Augusto Nardes; Ac. 1.011/2013-Plenário - Rel. Min. José Jorge; Ac. 2.251/2014-Plenário - Rel. Min. Bruno Dantas; entre outros) .
22.	O entendimento predominante no TCU é que o princípio da segurança jurídica prevalece sobre o princípio da legalidade apenas em situações excepcionais, quando o julgamento pela ilegalidade após longo decurso de tempo implicar "prejuízo insuportável e irreversível ao interessado". 
23.	Entretanto, no caso tratado neste processo, não se questiona o direito ao benefício. Questiona-se apenas o pagamento de uma das parcelas que o compõe. 
24.	Portanto, não se vislumbra qualquer situação excepcional que possa fundamentar a prevalência da segurança jurídica sobre a legalidade, nem tampouco a ocorrência da decadência para se operar a revisão de ofício do presente ato, não merecendo acolhida os argumentos apresentados.
25.	Desse modo, na análise do presente ato apreciado pela Corte de Contas, há que se considerar se subsiste a situação fática e jurídica que motivou a decisão judicial que determinou o pagamento destacado de horas extras. Isso porque todas as carreiras de servidores públicos já foram reestruturadas por lei posteriormente à edição da Lei 8.112/1990, o que implica novas tabelas remuneratórias, com a consequente necessidade de absorção dos valores pagos a título de horas extras.
26.	No entanto, em respeito à nova decisão judicial (ainda que precária) , esta Unidade Técnica deixa de propor a imediata exclusão da rubrica, o que deve ser feito no caso de a Justiça Federal efetuar o julgamento de mérito em desfavor da interessada.
27.	Sobre a referida parcela, vale, aqui, transcrever também trecho do voto condutor do Acórdão 1857/2003-TCU-Plenário, de relatoria do Ministro Adylson Motta:
 (...) 
Não é demais lembrar que os efeitos da decisão judicial referente a relação jurídica continuativa só perduram enquanto subsistir a situação de fato ou de direito que lhe deu causa, conforme se depreende do disposto no art. 471, inciso I, do Código de Processo Civil. No tema em estudo, o que se pleiteia, em regra, é o pagamento de antecipação salarial aos autores. Ocorre que o reajuste posterior dos vencimentos incorpora o percentual concedido por força da decisão judicial, modificando a situação de fato que deu origem à lide, pois, em tese, elimina o então apontado déficit salarial. Por outro lado, o art. 468 do CPC dispõe que a força de lei inter partes, que caracteriza a sentença, restringe-se aos limites da lide e das questões decididas. Logo, manter o pagamento das parcelas antecipadas após o reajuste da data-base, sem que isso tenha sido expressamente pedido e determinado, é extrapolar os limites da lide.
28.	Assim, o Acórdão 7927/2021-TCU-Primeira Câmara deve ser revisto de ofício para considerar ilegal as aposentadorias constantes do presente processo em razão da não absorção das rubricas judiciais de horas-extras e 3,17%, nos termos do art. 260, § 2º, do Regimento Interno do TCU. Ressalte-se que o referido acórdão foi exarado em 11/5/2021 (peça 11) , estando, portanto, no prazo descrito no art. 260, § 2º, do RITCU, para a revisão de ofício nos casos de violação da ordem jurídica.
29.	Cabe, ainda, na forma dos arts. 262, caput, do Regimento Interno do TCU, 8o, caput, da Resolução - TCU 206/2007 e 19, caput, da Instrução Normativa - TCU 78/2018, proposta de determinar ao Instituto Federal de Educação, Ciência e Tecnologia de Santa Catarina que, no prazo de quinze dias, faça cessar os pagamentos decorrentes do ato referente ao Sr. Gilson Moraes. 
30.	Adicionalmente, com base nos arts. 262, § 2o, do Regimento Interno do TCU, cabe determinar à entidade que, no prazo de trinta dias, emita novo ato do mencionado interessado, livre da irregularidade apontada. 
31.	Quanto aos valores indevidos já pagos, sua percepção de boa-fé por parte dos interessados fundamenta a aplicação do Enunciado 106 da Súmula da Jurisprudência do TCU, dispensando-se a devolução. 
32.	Para maior clareza do acórdão a ser prolatado, é pertinente esclarecer aos interessados que essa dispensa alcança apenas os valores recebidos de boa-fé até a data de ciência do acórdão. Assim, no caso de não provimento de recurso eventualmente interposto, deverão ser repostos os valores recebidos após aquela ciência. 
CONCLUSÃO 
33.	Em vista do Acórdão 7927/2021-TCU-Primeira Câmara (peça 11) , procedeu-se nova análise dos atos de aposentadoria constantes do presente processo. 
34.	Constatou-se que compõem os proventos dos ex-servidores parcelas referentes a decisões judiciais que concederam o pagamento de horas suplementares (horas extras) e percentual de 3,17%. 
35.	Assim, cabe revisão de ofício do Acórdão 7927/2021-TCU-Primeira Câmara, para considerar ilegais os atos ora em análise, recusando-se os seus registros. 
PROPOSTA DE ENCAMINHAMENTO
36.	Ante o exposto, propõe-se:
a) rever de ofício o Acórdão 7927/2021-TCU-Primeira Câmara para considerar ilegal e recusar registro aos atos de concessão de aposentadoria a Gilson Moraes, CPF XXX.277.899-XX; Terezinha Liege de Pelegrini Flores, CPF XXX.775.350-XX, com base nos arts. 71, inciso III, da Constituição Federal, 1o, inciso V, e 39, inciso II, da Lei 8.443/1992 e 260, § 2o, do Regimento Interno do Tribunal de Contas da União (TCU) ;
b) dispensar a devolução dos valores indevidamente recebidos até a data da ciência pela Unidade Jurisdicionada do acórdão que vier a ser proferido, com base no Enunciado 106 da Súmula da Jurisprudência do TCU;
c) determinar à Unidade Jurisdicionada, com base no art. 45 da Lei 8.443/1992 e no art. 4º, inciso I, da Resolução TCU 315/2020, que:
	c.1) no caso do Sr. Gilson Moraes, faça cessar os pagamentos decorrentes do ato impugnado, comunicando ao TCU, no prazo de quinze dias, as providências adotadas, nos termos dos art. 262, caput, do Regimento Interno do TCU, 8o, caput, da Resolução - TCU 206/2007;
	c.2) emita novo ato do Sr. Gilson Moraes, livre da irregularidade apontada, submetendo-o ao TCU pelo e-Pessoal no prazo de trinta dias, nos termos dos arts. 262, § 2o, do Regimento Interno do TCU;
	c.3) informe aos interessados o teor do acórdão que vier a ser prolatado, encaminhando ao TCU, no prazo de trinta dias, comprovante da data de ciência pelos interessados, nos termos do art. 4o, § 3o, da Resolução - TCU 170/2004, esclarecendo ainda ao Sr. Gilson Moraes que, no caso de não provimento de recurso eventualmente interposto, deverão ser repostos os valores recebidos após a ciência do acórdão pela Unidade Jurisdicionada;
d) determinar, nos termos da Questão de Ordem aprovada pelo Plenário do TCU em 8/6/2011, ao Departamento de Assuntos Extrajudiciais da AGU, bem como à Conjur/TCU, as informações necessárias ao acompanhamento do processo 5009501-37.2021.4.04.7200/SC, em trâmite perante o Tribunal Regional Federal da 4ª Região.
2. 	O representante do Ministério Público junto ao TCU (peça 37) , por sua vez, aduziu o que segue:
A Unidade Técnica (Sefip) propõe a revisão de ofício dos referidos atos, para que passem a ser considerados ilegais, em razão da inclusão de parcelas referentes a decisões judiciais que concederam o pagamento de horas extras (ato de Terezinha Liege de Pelegrini Flores) e do percentual de 3,17% (ato de Gilson Moraes) , sem as devidas absorções após os provimentos jurisdicionais.
De fato, no que se refere à aposentadoria do servidor Gilson Moraes, observa-se que, tanto no ato como na sua ficha financeira atual, consta uma parcela judicial relativa à URV (3,17%) , a qual não foi absorvida pelos aumentos concedidos à carreira do servidor após o provimento jurisdicional (peça 4, p. 2 e peça 2, p. 1) .
Sobre a referida parcela, vale lembrar que ela decorre da defasagem no cálculo da URV em dezembro/1994. Contudo, essa diferença de 3,17% foi estendida, por meio da Medida Provisória - MP 2.225-45/2001, a todos os servidores civis do Poder Executivo Federal, da seguinte forma:
Art. 8º Aplica-se aos servidores civis do Poder Executivo Federal, extensivo aos proventos da inatividade e às pensões, nos termos do art. 28 da Lei nº 8.880, de 27 de maio de 1994, a partir de janeiro de 1995, o reajuste de vinte e cinco vírgula noventa e quatro por cento concedido aos servidores dos demais Poderes da União e aos Militares, deduzido o percentual já recebido de vinte e dois vírgula zero sete por cento.
Art. 9º A incorporação mensal do reajuste de que trata o art. 8º ocorrerá nos vencimentos dos servidores a partir de 1º de janeiro de 2002. 
Assim, nos termos do artigo 9º da Medida Provisória 2.225-45/2001, a partir de 1º de janeiro de 2002, todos os servidores passaram a ter incorporado nos seus vencimentos o percentual a que alude o seu artigo 8º. Ademais, vale lembrar que, sobre a referida parcela, incidiu o disposto no artigo 10 da referida MP, que tem o seguinte teor: 
Art. 10. Na hipótese de reorganização ou reestruturação de cargos e carreiras, concessão de adicionais, gratificações ou qualquer outra vantagem de qualquer natureza, o reajuste de que trata o art. 8º somente será devido até a data da vigência da reorganização ou reestruturação efetivada, exceto em relação às parcelas da remuneração incorporadas a título de vantagem pessoal e de quintos e décimos até o mês de dezembro de 1994. (grifei) 
Cabe ressaltar também que a jurisprudência desta Corte é pacífica no sentido de que a URV (3,17%) não é devida nem mesmo se amparada em decisão judicial transitada em julgado, a exemplo do Acórdão 6739/2010-TCU-Primeira Câmara, relatado pelo Ministro Walton Alencar Rodrigues.
Isso porque a sentença faz coisa julgada nos limites da situação fática (causa de pedir) posta na petição inicial. Assim, os termos da sentença valem somente enquanto não sobrevier alteração legislativa em relação à moldura legal existente por ocasião do ajuizamento da ação. 
No caso da aposentadoria da servidora Terezinha Liege de Pelegrini Flores, verifica-se que consta do seu ato e dos pagamentos atuais uma rubrica judicial relativa a horas-extras do regime celetista, a qual também não foi absorvida pelos aumentos concedidos após o provimento jurisdicional, conforme determina a jurisprudência deste Tribunal.
A respeito do pagamento de horas-extras decorrentes do regime celetista a servidores vinculados ao regime estatutário, vale lembrar que a jurisprudência deste Tribunal é pacífica no sentido de considerá-lo irregular. 
Nesse sentido transcreve-se o excerto do voto proferido pelo Ministro Augusto Nardes, ao relatar o Acórdão 216/2012-TCU-Segunda Câmara, que esclarece muito bem a matéria, nos seguintes termos:
8. Esta Corte tem entendido que, após o advento da Lei nº 8.112/1990, instituidora do Regime Jurídico Único, não se admite a transposição dos benefícios e vantagens de natureza trabalhista para o novo regime, no qual os interessados ingressaram por força do art. 243 daquele diploma, conforme o Enunciado 241 da Súmula de Jurisprudência desta Corte:
"As vantagens e gratificações incompatíveis com o Regime Jurídico Único, instituído pela Lei nº 8.112, de 11/12/1990, não se incorporam aos proventos nem à remuneração de servidor cujo emprego, regido até então pela legislação trabalhista, foi transformado em cargo público por força do art. 243 do citado diploma legal".
9. Assim, há de se ressalvar exclusivamente a possibilidade de violação ao princípio da irredutibilidade da remuneração à época da passagem de um para outro regime, orientação que esta Corte também tem prestigiado, de que é exemplo o Acórdão 571/2004-TCU-Segunda Câmara, de cujo voto trago elucidativa passagem:
" (...) o Tribunal tem admitido o pagamento de vantagens decorrentes de decisão judicial, a título de vantagem pessoal nominalmente identificada, após a transposição para o novo regime jurídico, apenas com vistas a evitar a eventual redução de vencimentos, vedada pelo art. 37, XV, da Constituição Federal (Decisão 373/2002-Segunda Câmara, Decisão 441/2002-Segunda Câmara, Acórdão 334/2004-TCU-Primeira Câmara, entre outros) ."
10. Para abrigar essa exceção, o procedimento é tratar a parcela incorporada como vantagem pessoal de caráter variável, sujeita à redução de valor sempre que houver revisão dos vencimentos ou reestruturação da carreira que acarrete a melhoria real da remuneração do beneficiado, até completa encampação de toda a vantagem inicial, o que não ocorreu, conforme dados obtidos no Siape.
No entanto, tendo e vista que há decisão judicial proferida recentemente em favor da interessada nos autos do processo 5009501-37.2021.4.04.7200/SC, em trâmite no Tribunal Regional Federal da 4ª Região, entende-se que o ato deve ser considerado ilegal, mas a exclusão da referida parcela deve ser condicionada à superveniência de decisão desfavorável à interessada nos autos da referida ação.
Nesse sentido, vale lembrar que é firme a jurisprudência de que as decisões judiciais de juízes ou tribunais não podem obrigar esta Corte de Contas a registrar ato de aposentadoria, a exemplo dos acórdãos 1.857/2003, 961/2006, 962/2006 e 963/2006 do Plenário, salvo quando o Tribunal for parte e a determinação for expedida pelo STF, conforme entendeu aquele Pretório Excelso no MS 23.665-DF, o que não se enquadra no caso ora analisado.
Ante o exposto, este membro do Ministério Público de Contas, em consonância com o proposto pela Unidade Técnica, entende que os registros tácitos dos atos emitidos em favor de Gilson Moraes e Terezinha Liege de Pelegrini devem ser revistos de ofício, para que passem a ser considerados ilegais e tenham os seus registros negados. 
Não obstante, a suspensão dos pagamentos relativos à parcela de hora extra constante do ato da servidora Terezinha Liege de Pelegrini deve ser realizada somente em caso de decisão desfavorável à mesma nos autos do processo 5009501-37.2021.4.04.7200/SC, em trâmite no Tribunal Regional Federal da 4ª Região.
	É o Relatório.

Miriam Lucia Kulczynski Forster (22.619/OAB-RS), representando Terezinha Liege de Pelegrini Flores.

Procurador Sergio Ricardo Costa Caribé.

PESSOAL. APOSENTADORIA. ATOS REGISTRADOS TACITAMENTE. PAGAMENTOS DE PERCENTUAIS RELATIVOS A PLANOS ECONÔMICOS - URV (3,17%) - EM UM ATO. IRREGULARIDADE NO PAGAMENTO DE HORA EXTRA JUDICIAL CONCEDIDA SOB A ÉGIDE DO REGIME CELETISTA, E SEM A DEVIDA ABSORÇÃO, NO OUTRO ATO. MANUTENÇÃO DO PAGAMENTO ENQUANTO SUBSISTIR DECISÃO JUDICIAL. REVISÃO DE OFÍCIO DO REGISTRO TÁCITO, PARA CONSIDERAR ILEGAL AS CONCESSÕES. DETERMINAÇÕES.

APOSENTADORIA (APOS)

Secretaria de Fiscalização de Integridade de Atos e Pagamentos de Pessoal e de Benefícios Sociais (Sefip).

Trata-se dos atos de concessão de aposentadoria de Gilson Moraes e Terezinha Liege de Pelegrini Flores, vinculados ao Instituto Federal de Educação, Ciência e Tecnologia de Santa Catarina.
Por meio do Acórdão 7927/2021-TCU-Primeira Câmara (relator Ministro Substituto Augusto Sherman Cavalcanti) , foi determinado à Secretaria de Fiscalização de Integridade de Atos e Pagamentos de Pessoal e de Benefícios Sociais (Sefip) que adotasse os procedimentos necessários com vistas à revisão de ofício dos atos de concessão inicial de aposentadoria dos beneficiários acima mencionados, uma vez que foram considerados tacitamente registrados.
Registro que o Sr. Gilson Moraes não respondeu à oitiva.
No caso desse beneficiário, a Sefip detectou o "pagamento irregular do percentual de 3,17%. No ato de concessão, a rubrica apresentava o valor de R$ 95,22 (peça 3) , atualmente no valor de R$ 166,14 (peça 30) ."
Aponta a unidade que, segundo o entendimento do TCU, os pagamentos dos percentuais relativos a planos econômicos, a exemplo da denominada URV (3,17%) , não se incorporam aos salários em caráter permanente, pois têm natureza de antecipação salarial, sendo devidos somente até a reposição das perdas salariais havidas no ano anterior, o que ocorre na primeira data-base posterior ao gatilho, conforme o Enunciado 322 do Tribunal Superior do Trabalho (TST) .
Sendo assim, considera que o ato em tela deve ser considerado ilegal, com negativa de registro, mediante a revisão de ofício do Acórdão 7927/2021-TCU-Primeira Câmara. 
Quando à Sra. Terezinha Liege de Pelegrini Flores, a Sefip detectou rubrica relativa a horas extras. 
Aponta que o entendimento do TCU, balizado pela Decisão 100/2002-TCU-2ª Câmara, de relatoria do Ministro Benjamin Zymler, é pacífico no sentido de que a incorporação de horas extras à remuneração do servidor que passou de celetista a estatutário encontra óbice intransponível na ausência de previsão legal e na Súmula 241 do TCU.
Em sua defesa, a interessada, alega que houve decadência do direito de suprimir a rubrica, conforme reconhecimento que a requerente busca através do processo 5009501-37.2021.4.04.7200/SC, que tramitou na Justiça Federal de Santa Catarina, no qual a ex-servidora obteve a concessão de tutela de urgência (peça 22) , e que uma decisão nesse sentido afrontaria o princípio da segurança jurídica. 
A unidade instrutiva argumenta, com consonância com o entendimento predominante no TCU, que o princípio da segurança jurídica prevalece sobre o princípio da legalidade apenas em situações excepcionais, quando o julgamento pela ilegalidade após longo decurso de tempo implicar "prejuízo insuportável e irreversível ao interessado", o que não se vislumbra no presente caso. 
Ainda assim, a Sefip deixou de propor a supressão da rubrica questionada em atenção à nova decisão judicial (ainda que precária) nos autos mencionados. Tal supressão deverá ocorrer no caso de a Justiça Federal efetuar o julgamento de mérito em desfavor da interessada.
O Ministério Público junto ao TCU (MPTCU) anuiu de forma fundamentada à proposta da unidade técnica, acrescentando que o pagamento de horas-extras decorrentes do regime celetista a servidores vinculados ao regime estatutário é, em regra, irregular, a exemplo do que dispõe o excerto do voto proferido pelo Ministro Augusto Nardes, ao relatar o Acórdão 216/2012-TCU-Segunda Câmara. 
8. Esta Corte tem entendido que, após o advento da Lei nº 8.112/1990, instituidora do Regime Jurídico Único, não se admite a transposição dos benefícios e vantagens de natureza trabalhista para o novo regime, no qual os interessados ingressaram por força do art. 243 daquele diploma, conforme o Enunciado 241 da Súmula de Jurisprudência desta Corte:
"As vantagens e gratificações incompatíveis com o Regime Jurídico Único, instituído pela Lei nº 8.112, de 11/12/1990, não se incorporam aos proventos nem à remuneração de servidor cujo emprego, regido até então pela legislação trabalhista, foi transformado em cargo público por força do art. 243 do citado diploma legal".
9. Assim, há de se ressalvar exclusivamente a possibilidade de violação ao princípio da irredutibilidade da remuneração à época da passagem de um para outro regime, orientação que esta Corte também tem prestigiado, de que é exemplo o Acórdão 571/2004-TCU-Segunda Câmara, de cujo voto trago elucidativa passagem:
" (...) o Tribunal tem admitido o pagamento de vantagens decorrentes de decisão judicial, a título de vantagem pessoal nominalmente identificada, após a transposição para o novo regime jurídico, apenas com vistas a evitar a eventual redução de vencimentos, vedada pelo art. 37, XV, da Constituição Federal (Decisão 373/2002-Segunda Câmara, Decisão 441/2002-Segunda Câmara, Acórdão 334/2004-TCU-Primeira Câmara, entre outros) ."
10. Para abrigar essa exceção, o procedimento é tratar a parcela incorporada como vantagem pessoal de caráter variável, sujeita à redução de valor sempre que houver revisão dos vencimentos ou reestruturação da carreira que acarrete a melhoria real da remuneração do beneficiado, até completa encampação de toda a vantagem inicial, o que não ocorreu, conforme dados obtidos no Siape.
O Parquet entende, na mesma linha da Sefip, e tendo em vista que há decisão judicial proferida recentemente em favor da interessada nos autos do processo 5009501-37.2021.4.04.7200/SC, em trâmite no Tribunal Regional Federal da 4ª Região, que o ato deve ser considerado ilegal, mas a exclusão da referida parcela deve ser condicionada à superveniência de decisão desfavorável à interessada nos autos da referida ação.
Por considerar suficientes as análises realizadas pela Sefip e pelo Ministério Público junto ao TCU, registro minha concordância integral com a proposta alvitrada pela unidade, razão pela qual incorporo os argumentos precedentes às minhas próprias razões de decidir. 
Assim, de conformidade com o art. 262 do Regimento Interno/TCU, impende determinar ao órgão de origem que faça cessar os pagamentos decorrentes do ato de Gilson Moraes, sob pena de responsabilidade solidária da autoridade administrativa omissa, bem como orientar ao interessado no sentido da possibilidade de emissão de novo ato, livre das irregularidades apontadas nos autos.
Por outro lado, a suspensão dos pagamentos relativos à parcela de hora extra constante no ato da servidora Terezinha Liege de Pelegrini deve ser realizada somente em caso de decisão desfavorável à beneficiária nos autos do processo 5009501-37.2021.4.04.7200/SC, em trâmite no Tribunal Regional Federal da 4ª Região.
Com relação às importâncias recebidas indevidamente, julgo que a reposição deve ser dispensada, nos termos do Enunciado nº 106 da Súmula de Jurisprudência do TCU.
	Ante o exposto, VOTO para que o Tribunal adote a minuta de Acórdão que ora submeto à apreciação deste Colegiado.
TCU, Sala das Sessões, em 14 de junho de 2022.
AROLDO CEDRAZ 
Relator